【裁判字號】    99,交抗,655
【裁判日期】    990817
【裁判案由】    聲明異議
【裁判全文】
臺灣高等法院臺中分院刑事裁定         99年度交抗字第655號
抗  告  人
即受處分人  弘揚汽車交通股份有限公司
法定代理人  甲○○
上列抗告人因違反道路交通管理處罰條例聲明異議案件，不服臺
灣苗栗地方法院中華民國99年6月28日所為裁定（99年度交聲字
第200號）提起抗告，本院裁定如下:
    主  文
抗告駁回。
    理  由
一、抗告意旨略謂：抗告人居住於中華路之現址已長達11年，期
    間收受到頭份郵局送達之信件不計其數，此次未收到催繳書
    應歸責於頭份郵局之不作為。又為保護人民權利，人民權利
    之救濟不拘泥於於送達後20日內。此外，受處分人公司之
    車輛誤入ETC車道之違規罰單既已撤銷，則因此延伸之未繳
    費罰單仍須處罰與人民法感不相符合，爰據此提起抗告。
二、按送達於應受送達人之住居所、事務所或營業所為之；於送
    達處所不獲會晤應受送達人時，得將文書付與有辨別事理能
    力之同居人、受僱人或應送達處所之接收郵件人員；送達不
    能依前二條規定為之者，得將文書寄存送達地之地方自治或
    警察機關，並做送達通知書二份，一份黏貼於應受送達人住
    居所、事務所、營業所或其就業處所門首，另一份交由鄰居
    轉交或置於該送達處所信箱或其他適當位置以為送達；前項
    情形，由郵政機關為送達者，得將文書寄存於送達地之郵政
    機關，行政程序法第72條第1項前段、第73條第1項、第74條
    第1項、第2項分別定有明文。又民事訴訟法第138條第2項雖
    規定，寄存送達自寄存之日起，經10日內發生效力，然行政
    程序法第74條就寄存送達已自行規定，然該條文並未規定寄
    存送達之生效時點，亦未準用民事訴訟法，是民事訴訟法關
    於寄存送達之規定，於行政程序自難適用（最高行政法院95
    年度裁字第2663號裁定意旨參照）。準此，舉發違反道路交
    通管理事件通知單送達時，若依行政程序法第74條規定寄存
    送達者，於合法寄存送達時即發生送達之效力，合先敘明。
三、又上開行政程序法第72條規定送達應向應受送達人之住居所
    、事務所或營業所為之，係為區分應受送達人為自然人或法
    人而為不同之規定，是若應受送達人為法人者，則其送達應
    向該法人依法登記之事務所或營業所為之，此為就該法條文
    義之當然解釋。而於行政權範圍內，對於道路交通違規事項
    予以處罰，若應受處分人為法人者，其違規舉發或裁罰事項
    通知之送達，依上開法文之規定應向法人依法登記之事務所
    或營業所為之，方生合法送達之效力。而關於法人之事務所
    或營業所，係以其依民法第48條向主管機關登記者為準，且
    若於登記後有變更者，則依民法第31條課予法人為變更登記
    之義務，以維護國家對於法人監督管理正確性與即時性之公
    益。是汽車所有人登記為法人者，公路監理機關對於其舉發
    或裁罰通知之送達，應向該法人向設立之主管機關所登記之
    事務所或營業所地址為之，若該地址於登記後有變更者，則
    須由法人向設立之主管機關為變更之登記後，持該變更登記
    之內容向公路監理機關為變更之登記。惟若法人事務所或營
    業所之地址有變更而不為變更之登記者，則該變更不得對抗
    第三人，是若法人之事務所或營業所有變更而不為變更之登
    記，亦未向公路監理機關為變更之登記，則機關舉發或裁罰
    通知之送達仍以原始資料為之，其送達乃為合法，蓋為維護
    行政機關對於車籍資料管理維護正確性公益之達成，尚賴汽
    車所有人之協力，自難課以行政機關訪查其實際居所或通訊
    地址何在之責，是對於法人應為變更登記卻未為之所生之不
    利益，應係可歸責於法人之事由，而不得以此對抗第三人。
四、經查：
(一)民國98年9月21日下午20時許駕駛人黃弘鑫駕駛抗告人即受
    處分人弘揚汽車交通股份有限公司所有之車號HO-777營業貨
    運曳引車於在岡山收費站北上車道未依規定繳納通行費，遠
    通電收公司因此製作高速公路通行費繳費通知單並為送達後
    抗告人仍未繳納，再由內政部警政署國道公路警察局掣發編
    號公警局交字第ZEP037446號之舉發違規道路交通管理事件
    通知單，抗告人未於期限內到案，是後由交通部公路總局新
    竹區監理所製作編號竹監苗字第裁54-ZEP037446號裁決書，
    裁處抗告人罰鍰新台幣4千5百元並限期繳納，此有上開舉發
    通知單及裁決書附卷可稽，且依據上開舉發單及抗告人99年
    4月14日之違反道路交通管理事件陳述單所載，可知係爭車
    輛並未申裝電子自動繳費設備（即ETC），則駕駛人行駛於
    電子收費車道自不可能透過ETC設備繳納通行費，再參酌抗
    告人亦未表明當時誤闖電子收費車道之駕駛人，在通過該收
    費站後曾停車返回收費站繳費，或事後有補繳通行費之行為
    ，是駕駛人於上開時地有行駛於收費公路而未當場、事後繳
    納通行費之行為，灼然甚明。至於駕駛人依道路交通管理處
    罰條例第33條第1項第3款未依規定車道行駛之違規行為之裁
    罰，雖經原處分機關以車輛行經該站適逢車道施工，因交維
    不周，導致誤入ETC車道，而撤銷上開違反道路交通管理處
    罰條例第33條第3項規定之舉發通知單，然因駕駛人明知車
    內未申設電子自動繳費設備，在通過該收費站時，本無可能
    透過電子設備繳費，事後亦不曾補繳通行費，是以駕駛人確
    實仍有行駛於應繳費之公路，不依規定繳費之違規行為，且
    原處分機關對上開未依規定繳納通行費之違規行為所為之裁
    罰，自不因原處分機關已另行撤銷對該日誤入ETC車道之違
    反管制規定行為之裁罰處分而同為免責，亦即抗告人仍有補
    繳通行費之義務，且倘若經合法通知仍未繳納，公路監理機
    關依法對上開違反道路交通管理處罰條例第27條第1項規定
    之行為掣發舉發通知單、裁決書，並無違法，是抗告意旨此
    部分主張為無理由。
(二)本件違規車輛之登記所有人，即為抗告人弘揚汽車交通股份
    有限公司，依民法第45條規定屬以營利為目的之社團，其設
    定應依民法第48條規定登記，，若登記後事務所或營業所有
    變更，則屬應為變更登記之事項，若法人遲未登記，則不得
    以及變更對抗第三人，合先敘明。本件抗告人弘揚汽車公司
    於公路監理電腦系統所登記之戶籍地址（即法人之事務所、
    營業所地址）為「後庄里中央路620號1樓」，與經濟部商業
    司商工登記資料公示查詢系統所載公司所地相同，則遠通公
    司之補行繳費通知單、內政部警察局國道公路警察局之舉發
    違反道路交通管理事件通知單，以及交通部公路總局新竹監
    理所之違反道路交通管理事件裁決書依該登記資料為送達，
    雖不獲會晤應受送達人，惟因該送達機關為苗栗縣頭份郵局
    ，則依行政程序法第74條第2項，得將上開文書寄存於頭份
    郵局，且於寄存送達日生合法送達之效力，上開催繳通知單
    、舉發通知單及裁決書依序有於98年10月22日（原審卷第11
    頁）、98年12月16日（原審卷第12頁）、99年4月2日（原審
    卷第6頁）之送達證書為憑，是此些文書均已生合法送達之
    效力，抗告意旨指摘其已於中華路之現址居住多年，似指該
    弘揚公司之事務所或營業所已經變更，則依上開法文其應像
    經濟部商業司為變更之登記後，並持該變更登記之內容向監
    理主管機關為事務所或營業所變更之登記，抗告人遲未為之
    ，自無由將文書送達受處分人實際所在之義務課予監理主管
    機關，是上開機關將文書寄存送達公路監理電腦系統所登記
    之戶籍地址所屬之頭份郵局係為合法，抗告意旨主張其未獲
    送達乃為頭份郵局之過失實屬誤認，為無理由。
(三)抗告意旨另指摘，為人民權利保護之目的不應拘泥於20 日
    異議期間之計算，惟行政法上期間之計算具有權利得喪變更
    之重要意義自應嚴格遵守，若遲誤法定不變期間者，除有行
    政程序法第50條因不可歸責於當事人之原因外，原則上不得
    回復。本件遠通公司、內政部警察局國道公路警察局，以及
    交通部公路總局新竹監理所之文書已合法送達乃如上述，是
    則抗告人逾越20日之異議期間係可歸責於己之事由，自不得
    主張回復，是抗告人此部分主張亦無理由。
(四)抗告人復主張遠通公司屬民營機構，未繳通行費應屬一般商
    業行為，不應予以裁罰云云，惟按行政程序法第16條第1項
    規定：「行政機關得依法規將其權限之一部分，委託民間團
    體或個人辦理。」，上開所稱權限委託者，係指涉及對外行
    使公權力之權限移轉，其得為委任、委託之法規依據包括憲
    法、法律、法規命令、自治條例、依法律或自治條例授權訂
    定之自治規則、依法律或法規命令授權訂定之委辦規則。本
    件高速公路通行費係由交通部臺灣區○道○○○路局局委託
    遠通公司收取及催繳，遠通公司自可認係屬前開所稱權限委
    託；至於高速公路通行費之徵收．係由交通部委託之機關先
    擬訂徵收計畫，載明收費依據、營運單位名稱、收費站站址
    、預計徵收期間、車種、費率計算及費額、差別費率、免徵
    或停徵、欠費追繳等有關相關事項，再報請交通部核定，遠
    通公司係受交通部之委託，依照開經交通部核定之費額，代
    為收取及催繳通行費，上開收取及催繳通行費之行為，仍屬
    「本於法令之行政處分」，並非一般商業行為，抗告人上開
    主張顯有誤認，且亦無理由。
(五)據上論斷，抗告人雖主張其事務所地址以變更多年，惟其未
    向主管監理機關辦理變更登記，則該機關依原始資料為文書
    之送達自均合法，再者原處分機關於本件裁決書合送達後之
    抗告期間即99年4月14日接獲抗告人之不服舉發之陳述單後
    ，另於99年5月4日以竹監苗字第093001003號函覆除告知異
    議無理由外，並表示異議人如不服裁決書之處分，應於收受
    該函文起20日聲明異議，亦即以該函文延長受處分人之異議
    期限，且該函文亦已於99年5月5日向抗告人主張之公司通知
    處即苗栗縣頭份鎮○○路922號4樓之2為送達，並由受雇人
    中華世紀黃泉源代為簽收，亦有送達證書可憑(見原審卷P9)
    ，抗告人仍遲誤20日異議期間，於99年6月1日始向原處分機
    關聲明異議，已逾法定不變期間至為明確。本件抗告人之聲
    明異議不合法律上之程式，且無從補正，自應予駁回。原審
    以抗告人逾期聲明異議，將其異議駁回，於法並無違誤，本
    件抗告為無理由，應予駁回。
五、據上論結，應依道路交通案件處理辦法第26條，刑事訴訟法
    第412條，裁定如主文。
中    華    民    國    99    年    8     月    17    日
            刑事第六庭    審判長法  官  李  文  雄
                                法  官  邱  顯  祥
                                法  官  林  靜  芬
以上正本證明與原本無異。
不得再抗告。
                                書記官  高  勳  楠
中    華    民    國    99    年    8     月    17    日

司法院資訊處製作；財團法人民間司法改革基金會備份。
